臺灣板橋地方法院民事裁定　　　　　100年度消債更字第170號
聲　請　人　林美榮
代　理　人　徐明貴
上列當事人依消費者債務清理條例聲請更生及保全處分，本院裁
定如下：
    主  文
更生及保全處分之聲請均駁回。
聲請費用由聲請人負擔。
    理  由
一、按債務人對於金融機構因消費借貸、自用住宅借款、信用卡
    或現金卡契約而負債務，在聲請更生或清算前，應提出債權
    人清冊，以書面向最大債權金融機構請求協商債務清償方案
    並表明共同協商之意旨，消費者債務清理條例第151 條第1
    項定有明文。次按債務人與金融機構協商成立者，不得聲請
    更生或清算，但因不可歸責於己之事由，致履行顯有重大困
    難者，不在此限；本條例施行前，債務人依金融主管機關協
    調成立之中華民國銀行公會會員辦理消費金融案件無擔保債
    務協商機制與金融機構成立之協商，準用前項之規定，消費
    者債務清理條例第151 條第5 項、第6 項分別定有明文。其
    立法意旨係基於債務清償方案成立後，應由債務人誠實遵守
    信用履行協商還款條件，惟於例外情形下發生情事變更，在
    清償期間收入或收益不如預期，致該方案履行困難甚或履行
    不能，因不可歸責於己之事由，始能聲請更生或清算。此規
    範意旨在避免債務人任意毀諾已成立之協商，濫用更生或清
    算之裁判上債務清理程序。蓋以債務清償方案係經當事人行
    使程序選擇權所為之債務清理契約，債務人應受該成立之協
    議所拘束。債務人既已與金融機構協商成立，如認該協商方
    案履行有其他不適當情形，自仍應再循協商途徑謀求解決。
二、本件聲請意旨略以：聲請人原係公立國小正式教師，因金融
    風暴，先生投資失利而遭波及，不僅房子被拍賣，連教師之
    工作也失去。近年聲請人任職於私立長安國小，惟其薪水除
    養家之外，為每月尚須支付華南銀行每月新台幣（下同）9,
    000 元、新光銀行2,000 元、匯誠第二資產公司每月2,500
    元之款項。又最大債權銀行合作金庫於100 年4 月7日 提出
    180 期，每月還款13,449之方案，利率5.1%之方案，惟聲請
    人之房屋已被拍賣，不僅自備金沒了，尚須償還不足之部分
    ，考量聲請人之資力，聲請人實無力清償，因此聲請人無力
    單獨與銀行達成協議，故協商不成立。又聲請人無擔保或無
    優先權之債務總額未逾1,200 萬元，復未經法院裁定開始清
    算程序或宣告破產，依法自得聲請更生程序，爰請法院裁定
    開始更生程序等語。
三、經查：
（一）本件聲請人於消費者債務清理條例施行後，曾提出債權人
      清冊，依同條例第151 條第1 項規定，以書面向最大債權
      金融機構合作金庫申請協商，有聲請人提出之100 年4 月
      7 日前置協商不成立通知書影本為證。是本件所應審究者
      為聲請人是否有「不能清償債務或有不能清償之虞」之情
      事。
（二）查本件聲請人聲請更生狀記載其目前每月收入約為6 萬元
      ，有聲請人檢附華南銀行資轉帳戶附卷可稽。而聲請人向
      合作金庫申請前置協商，經合作金庫評估聲請人償債能力
      後，提出分180 期、利率5.1 ％，每月還款13,449元之方
      案，惟聲請人表示其尚需支付其他非金融機構債務，無法
      接受此協商，此有台聲請人所檢附上述前置協商相關資料
      在卷可參。按消費者債務清理條例所定債務清理程序之立
      法精神，並非維持債務人過去慣常之寬裕生活，而係重新
      檢視消費行為撙節支出，聲請人既自陳有不能清償之事由
      ，生活消費程度自應受有限制，每月生活開支，自不能與
      一般人等量齊觀，除有絕對必要性支出之外，自當縮衣節
      食，刻苦生活、優先誠實履行清償債務之責。
（三）查本件聲請人於更生聲請狀所附財產及收入狀況說明書中
      記載每月需支出房租14,000元、水電瓦斯費5,000 元、教
      育費5,000 元、生活費20,000元、扶養費15,000元，合計
      每月必要支出為41,000元，顯已逾越一般應勤儉自持之債
      務人基本必要生活之支出。且聲請人未提出確有必要支出
      上開消費之證明文件，自與債務人應為儉樸生活以還債為
      優先之原則有所不符。參酌行政院主計處公布之100 年度
      新北市每人每月最低生活費用10,792元，該最低生活費用
      已包括食、衣、住、行等費用在內，以此計算聲請人每月
      必要生活費用尚屬合理，是聲請人每月超逾10,792元範圍
      之生活支出，尚難認屬維持基本生活之必要支出。又關於
      子女扶養費部分，聲請人雖陳稱其配偶徐明貴無工作，然
      其配偶徐明貴對於子女之扶養義務並不因其無工作而受影
      響。且因未成年子女部分係依附於父母提供之住所共同生
      活，日常生活較為單純，其基本生活費用當與成人之基本
      生活費用不同（如房租費、家居管理費、通訊費等費用項
      目即非學齡子女基本生活所需費用項目），是學齡子女之
      基本生活費用應參酌99年度每人免稅額82,000元計算每人
      每月6,833 元為適當（計算式：82000 ÷12 =6833），並
      由聲請人及徐明貴共同分擔之，平均每人每月應負擔
      3,417 元（6,833 ÷2=3,417 ）。基此，倘以前開聲請人
      每月平均薪資6 萬元計算，扣除聲請人上開必要生活費及
      扶養費及目前每月尚須繳交華南銀行9,000 元、匯誠第二
      資產管理公司2,500 元、新光銀行2,000 元，尚餘32,291
      元（ 計算式：60,000-10,792-3,417-9,000 -2,500 -
      2,000 = 32,291），可資利用，足以支付合作金庫所提每
      月償還13,449之方案。縱依聲請人所陳，其尚有民間債務
      未納入協商方案，不得已始向法院等云云，惟查以聲請人
      現有之資力，扣除每月還款所有債權銀行之費用後，仍有
      剩餘1 萬8 千多元，足以償還其他債權人。是以，揆諸首
      揭說明，聲請人於前置協商時僅提出每月清償10,000元，
      其是否已盡最大之誠意進行協商，實屬有疑。是聲請人上
      開主張，自不可採。此外，聲請人並未舉證證明其有何不
      能清償債務或有不能清償之虞之情形，自與消費者債務清
      理條例第3 條所定之要件不合。
四、綜上所述，本件聲請人每月收入既足以維持基本生活及履行
    債權人提議之協商條件，且聲請人年僅41歲，距勞動基準法
    第54條強制退休年齡65歲尚有24年之工作期間，並非無清償
    債務之可能，尚難認聲請人有何不能清償債務或不能清償之
    虞之情形，故其主張情節即與本條例第3 條所定要件不符，
    核其情形又屬無法補正，揆諸首開說明，本件聲請自不應准
    許。又本件更生之聲請既經駁回，聲請人保全處分之聲請亦
    失所附麗，應併予駁回，爰裁定如主文。
五、另聲請人如仍認合作金庫所提前置協商還款條件過苛，惟聲
    請人既有固定之收入，而仍有清償債務之能力，自非不得再
    與其債權銀行進行協商，俾便求得適當之履債方式以資解決
    紛爭，併予指明。
中    華    民    國   100    年    9     月    5     日
                  民事第二庭    法  官  連育群
以上正本證明與原本無異
如不服本裁定應於送達後10日內向本院提出抗告狀，並應繳納抗
告裁判費新臺幣1,000元整。
中    華    民    國   100    年    9     月    5     日
                                書記官  溫婷雅